臺灣宜蘭地方法院民事判決　　　　　　　95年度家訴字第22號
原　　　告　乙○○
　　　　　　丙○○
兼
上二人共同
訴訟代理人　丁○○
上三人共同
訴訟代理人　甲○○
被　　　告　戊○○
訴訟代理人　楊德海律師
當事人間請求分割遺產事件，本院於民國九十六年十月三十一日
言詞辯論終結，判決如下：
    主　　文
兩造被繼承人戴建正所遺中華郵政股份有限公司宜蘭郵局存款新
臺幣肆拾玖萬壹仟壹佰壹拾陸元及國防部退伍金新臺幣肆拾萬
陸仟捌佰元，應由兩造各按肆分之壹應繼分比例均分。
原告其餘之訴駁回。
訴訟費用由原告乙○○、丁○○、丙○○各負擔四分之一，被告
戊○○負擔四分之一。
   事實及理由
壹、原告主張：原告乙○○、丁○○及丙○○均為大陸地區人民
    ，原告乙○○為被繼承人戴建正之大陸地區配偶，原告丁○○、丙○○則為被繼承人戴建正與原告乙○○所生子女，被
    告戊○○則為被繼承人戴建正與在臺配偶戴林花所生子女。
    緣被繼承人戴建正於民國九十三年一月十二日死亡，而原告
    等於九十四年六月九日之法定期間內已向本院聲明繼承，是
    原告得與被繼承人戴建正在臺子女即被告戊○○共同繼承遺
    產。是因被繼承人戴建正之遺產計有：(一)坐落宜蘭縣宜蘭市
    ○○○段六結小段九之三四地號土地及其上一六０九建號建
    物即門牌宜蘭縣宜蘭市○○○路四七巷六弄九號房地（下稱
    系爭房地）；(二)中華郵政股份有限公司宜蘭郵局存款新臺幣
    （下同）四十九萬一千一百十六元與國防部退伍金四十三萬
    六千八百元，且兩造迄今仍無法達成分割協議，爰依臺灣地
    區與大陸地區人民關係條例（下稱兩岸人民關係條例）第六
    十七條及民法第一千一百六十四條規定訴請分割遺產，而聲
    明兩造繼承被繼承人戴建正所遺前述房地各應有部分四分之
    一，保持分別共有，其餘存款及退伍金則由兩造各按四分之
    一之應繼分比例均分等語。
貳、被告對於原告等皆為被繼承人戴建正之繼承人，而被繼承人
    之遺產為前揭系爭房地、存款及退伍金等情皆不爭執，亦同
    意原告主張存款及退伍金部分應各按應繼分比例四分之一均
    分之分割方法，惟就系爭房地部分，則持：系爭房地乃被告
    現居住使用而為被告賴以居住之處所，依兩岸人民關係條例
    第六十七條第四項規定，原告不得繼承，是不得將系爭房地
    計入被繼承人戴建正之遺產總額等語抗辯。
、本院得心證之理由：
  (一)原告主張事實，業經提出戶籍謄本、土地建物登記謄本、本
    院家事法庭九十四年八月二十三日宜院生家愛九四聲繼五字
    第二一一一六號函影本、財政部臺灣區北區國稅局被繼承人
    戴建正之遺產稅免稅證明書影本等件為證，而被繼承人戴建
    正遺有存款及退伍金等情，則有中華郵政股份有限公司宜蘭
    郵局九十五年十月十三日宜營字第０九五五０００九二四號
    函附存簿儲金存提款明細表、國防部陸軍司令部九十五年十
    二月二十九日鄭樸字第０九五００二四三九六號函附申請書
    、協議書及切結書等文件資料存卷可佐，且被告所不爭執，
    是經本院調查結果，本院認原告主張其等皆為被繼承人戴建
    正之繼承人，依法可就被繼承人戴建正之遺產進行分割，應
    屬真實而可採憑。
  (二)按繼承人有數人時，在分割遺產前，各繼承人對於遺產全部
    為公同共有；繼承人得隨時請求分割遺產，民法第一千一百
    五十一條及第一千一百六十四條本文分別定有明文。從而，
    遺產之公同共有係以遺產之分割為其終局目的，而以公同共
    有關係為暫時的存在，本件原告以遺產分割為由終止兩造間
    之公同共有關係，請求分割被繼承人戴建正之遺產，自屬有
    據。
  (三)次按，遺產繼承人，除配偶外，依左列順序定之：一、直系
    血親卑親屬；二、父母；三、兄弟姊妹；四、祖父母、配偶
    有相互繼承遺產之權，其應繼分，依左列各款定之：一與第
    一千一百三十八條所定第一順序之繼承人同為繼承時，其應
    繼分與他繼承人平均，民法第一千一百三十八條、第一千一
    百四十四條第一款分別定有明文。再按，大陸地區人民繼承
    臺灣地區人民之遺產，應於繼承開始起三年內以書面向被繼
    承人住所地之法院為繼承之表示；被繼承人在台灣地區之遺
    產，由大陸地區人民依法繼承者，其所得財產總額，每人不
    得逾二百萬元，超過部分，歸屬臺灣地區同為繼承之人；遺
    產中有以不動產為標的者，應將大陸地區繼承人之繼承權利
    折算為價額，但其為臺灣地區繼承人賴以居住之不動產者，
    大陸地區繼承人不得繼承之，於定大陸地區繼承人應得部分
    時，其價額不計入遺產總額，兩岸人民關係條例第六十六條
    第一項、第六十七條第一項前段及同條第四項分別定有明文
    。合先敘明。
  (四)原告乙○○為被繼承人戴建正在大陸地區之配偶，原告丁○○、丙○○則為被繼承人戴建正在大陸地區所生子女，被告
    戊○○則為被繼承人戴建正在臺配偶戴林花所生之子等情，
    已詳前述，是依上開法條規定，堪認原告乙○○、丁○○及
    丙○○與被告戊○○均為被繼承人戴建正之法定繼承人，應
    繼分各為四分之一。然原告等主張被繼承人戴建正所遺系爭
    房地財產同應列入遺產分割部分，業據被告抗辯：系爭房地
    為被告賴以居住之不動產，依兩岸人民關係條例規定，原告
    等不得請求分割等語如前。是查，兩岸人民關係條例第六十
    七條第二項規定：被繼承人在臺灣地區之遺產中，有為臺灣
    地區繼承人賴以居住之不動產者，大陸地區繼承人不得繼承
    之規定，乃出於保障臺灣地區之繼承人，使不致因有大陸地
    區之繼承人聲明繼承，致臺灣地區之繼承人居住生活現狀因
    此變動，故是否為「臺灣地區繼承人賴以居住之不動產」，
    當應以居住之現實狀況為斷。執此以觀，本件系爭房地確為
    被告賴以居住之不動產等情，業經被告提出宜蘭縣稅捐稽徵
    處之財產總歸戶財產查詢清單在卷為證，可徵被告確僅有系
    爭房地之不動產可供居住，並無其他不動產足供使用，依此
    衡諸常情，自可認系爭房地係屬被告賴以居住之不動產無訛
    。揆諸前述法條意旨，原告等即不得繼承系爭房地，亦即不
    得將房地列入被繼承人戴建正之遺產而主張繼承，殆無疑義
    ，原告等關於繼承系爭房地告之主張，依法即屬無據。至原
    告主張被繼承人遺留之中華郵政股份有限公司宜蘭郵局存款
    四十九萬一千一百十六元及國防部退伍金四十三萬六千八百
    元應計入遺產並按應繼分四分之一比例分割之主張，被告已
    表同意，本院亦認為並無不適當，且就金錢分割方式，最為
    公平直接，是原告請求分割方式，是原告等此部分主張為有
    理由，應予准許。
肆、本件事實已臻明確，兩造其餘之攻擊及防禦方法，並不影響
    本件訴訟之判斷，爰不予一一調查審究。又分割遺產之訴，
    係必要共同訴訟，原、被告之間本可互換地位，且兩造均蒙
    其利，是本院認本件之訴訟費用應由兩造依其應繼分之比例
    負擔訴訟費用，較為公允，併此敘明。
伍、訴訟費用負擔之依據：民事訴訟法第八十條之一、第八十五
    條第一項。
中　　華　　民　　國　　96　　年　　11　　月　　14　　日
　　　　　　　　　　　臺灣宜蘭地方法院家事法庭
                          法　    官　  陳嘉年
以上正本與原本無異。
如不服本判決，應於收受送達後20日內向本院提出上訴狀（應附
繕本）。
中　　華　　民　　國　　96　　年　　11　　月　　14　　日
　　　　　　　　　　　　　書  記  官　  吳慧芳
